臺灣高等法院刑事判決　　　　　　　　　　　　　九十一年度上易字第一八八一號
　　上　訴　人
　　即　自訴人　丁○○
　　　　　　　　甲○○
　　共　　　同
　　自訴代理人　乙○○
　　被　　　告　丙○○
　　　　　 （即黃力威）
右上訴人因被告詐欺等案件，不服臺灣板橋地方法院九十年度自更字第六號，中華民
國九十一年五月二十九日第一審判決，提起上訴，本院判決如左：
    主  文
原判決關於丁○○自訴被告丙○○背信罪及盜用印章罪部分撤銷。
丁○○自訴被告丙○○背信罪及盜用印章罪部分，自訴不受理。
其他上訴駁回。
    理  由
一、自訴意旨略以：被告丙○○（嗣改名為黃力威）為上訴人即自訴人等派往大陸地
    區經營上海臺瀛漁家莊餐飲有限公司（下稱漁家莊公司）之總經理，民國八十七
    年二月間被告返臺向自訴人等佯稱：大陸方面上海華東機械實業有限公司（下稱
    中方）已同意投資漁家莊公司人民幣五十萬元，條件係將該公司股權百分之二十
    移轉予中方，中方並已先行注資人民幣十萬元整，惟漁家莊公司目前欠缺資金以
    維持公司正常運作，亟須人民幣二十萬元周轉以度短期之困難，自訴人丁○○可
    先挹注人民幣二十萬元以利營運，俟中方五十萬人民幣全部注資完畢後，該二十
    萬元將被列為優先清償事項，屆時自訴人等若不欲再經營漁家莊，亦可將股份轉
    賣予中方或由被告買下。自訴人丁○○不疑有他，將人民幣二十萬元匯往大陸地
    區交與被告收受。惟被告竟未用於漁家莊公司經營，該筆款項亦不知去向。嗣漁
    家莊公司於八十七年九月間倒閉，自訴人等向中方查證，方知所謂投資五十萬元
    一事純屬子虛，被告以漁家莊公司名義向中方借款人民幣十萬元，復違反漁家莊
    公司章程規定，盜蓋漁家莊公司印鑑於借據上，將該人民幣十萬元占為己有，掏
    空公司，因指被告向自訴人丁○○借款人民幣二十萬元及向中方借款十萬元人民
    幣，涉犯刑法第三百三十九條第一項詐欺取財罪；又被告違反公司章程盜蓋公司
    印鑑章於借條，向中方借款，涉犯刑法第三百四十二條背信罪及第二百十七條盜
    用印章罪云云。
二、自訴人丁○○自訴被告詐欺取財借款人民幣二十萬元部分：
(一)按犯罪事實應依證據認定之，無證據不得推定其犯罪事實；又不能證明被告犯罪
    者，應諭知無罪之判決；刑事訴訟法第一百五十四條、第三百零一條第一項分別
    定有明文。又犯罪事實之認定，應憑真實之證據，倘證據是否真實尚欠明確，自
    難以擬制推測之方法，為其判斷之基礎；而認定犯罪事實之證據係指足以認定被
    告確有犯罪行為之積極證據而言，該項證據自須適合於被告犯罪事實之認定，始
    得採為斷罪資料，最高法院五十三年著有臺上字第六五六號、二十九年上字第三
    一０五號判例。且刑事訴訟上證明之資料，無論其為直接或間接證據，均須達於
    通常一般之人均不致有所懷疑，而得確信其為真實之程度，始得據為有罪之認定
    ，若其關於被告是否犯罪之證明未能達此程度，而有合理懷疑之存在，致使無從
    形成有罪之確信，根據「罪證有疑，利於被告」之證據法則，即不得遽為不利被
    告之認定，亦有最高法院七十六年度臺上字第四九八六號判例可稽。其以情況證
    據（即間接證據）斷罪時，尤須基於該證據在直接關係上所可證明之他項情況事
    實，本乎推理作用足以確證被告有罪，方為合法，不得徒憑主觀上之推想，將一
    般經驗上有利被告之其他合理情況逕予排除，此觀諸最高法院三十二年上字第六
    十七號判例意旨亦甚彰明。且告訴人之告訴，係以使被告受刑事訴追為目的，是
    其陳述是否與事實相符，仍應調查其他證據以資審認，最高法院五十二年臺上字
    第一三００號判例明揭此旨。自訴人與告訴人就使被告受刑事訴追處罰之目的相
    同，亦應適用同一法理。
(二)查自訴人丁○○指訴被告涉嫌詐欺，無非以被告返台借款，係以中方已同意投資
    人民幣五十萬元，及已出資十萬元人民幣等詞，致使自訴人陷於錯誤而出借二十
    萬元人民幣予被告。訊據被告固坦承於八十七年二、三月間返臺向自訴人丁○○
    借款人民幣二十萬元，且已取得款項，惟堅決否認有何詐欺犯行，辯稱：因當時
    公司周轉不靈，股東不願再增資，故由自訴人丁○○以個人名義借與漁家莊公司
    人民幣二十萬元，借得款項全數挹注入公司經營用罄，伊向自訴人丁○○借款，
    與中方投資無關，亦未以此情況向自訴人借款。是被告否認有自訴人指訴曾佯稱
    中方應允投資人民幣五十萬元及已投資十萬元人民幣，而誘使自訴人丁○○借款
    人民幣二十萬之事實。
(三)查本件借款係八十七年二月被告返台商借，而由自訴人甲○○於八十七年三月十
    七日代理簽署借款協議書，並於同日出借款項之事實，為自訴人所不否認，但依
    該協議書第一條、第二條固分別提及「：：中方以ＲＭＢ五十萬元注資，占上海
    臺瀛漁家庄餐飲有限公司百分之二十，有關注資程序、董事會紀錄，由乙方（即
    被告）安排，經甲方（即甲○○代理之彩虹小組）確認後實施」、「甲方之關係
    人丁○○先生願籌資ＲＭＢ二十萬元，貸予上海臺瀛漁家庄餐飲有限公司，做為
    營運周轉之用，未來公司頂讓或結束清算後，優先償還」，查其中並未有具體以
    中方已注資人民幣五十萬元作為自訴人丁○○借款人民幣二十萬之前提（見原審
    自字卷第五頁）。且依自訴人丁○○在原審供稱：「他（即指被告丙○○）說中
    方要以人民幣五十萬元買下百分之二十股份，要我先匯給他人民幣二十萬元，中
    方會覺得經營的比較順暢，就會願意買股份了。」（見原審自字卷第一二八頁）
    。顯見被告當時亦未向其佯稱中方已出資五十萬元人民幣之事實。又依自訴人提
    出之被告於八十七年三月十三日予代理人甲○○之傳真，均稱還會與中方接洽轉
    公司讓之事，中方之介入也是為了保護他們自己等語，亦未向自訴人陳稱中方已
    投注或同意投注五十萬元人民幣之事實。顯見自訴人指被告當時設詞中方已同意
    出資五十萬元人民幣一節，尚屬無憑，不足採信。自訴人又指被告佯稱中方已借
    予十萬元，使其陷於錯誤云云，惟自訴人丁○○在本院訊問時，亦自承被告向中
    方借十萬元之事係事後至八十七年九月漁家莊公司結束營業始知，則顯見自訴人
    指被告以此設詞借款，亦非事實。
(四)又查，自訴人丁○○自承：「是在虧損中」、「：：就我所知沒有賺，都是虧損
    ，：：」（見原審自字卷第八二頁八十九年六月二十日訊問筆錄、第一二七頁九
    十年二月十三日訊問筆錄）；且被告亦提出開辦費用表、利潤表、預算與開銷比
    較表共九張，證明漁家莊公司經營狀況為虧損。是被告辯稱因公司周轉不靈而借
    款，借款用於公司經營等語，應屬可採。而自訴人雖認上開表件並無相關支出憑
    證可證為真實，且認被告掏空漁家莊公司，然卻無法提出積極證據以實其說；況
    以被告本無自證無罪之義務，自訴人丁○○空言臆測被告私下挪用公司借款，尚
    屬無據。
(五)再查，自訴人丁○○雖提出中方代表王中偉出具之「關於我公司投資漁家莊之說
    明」書件，表明被告曾告以：完成收購小股東股權之動作，具有公司完全主導權
    ，並邀中方投資，中方決定先還款後投資原則，未予同意，且被告在自訴人甲○○抵達上海洽談前，請伊避免與自訴人甲○○見面等語，此有上揭書件影本一件
    可佐。惟以我國刑事訴訟法制度採直接審理及言詞辯論主義，故證人、被害人、
    告訴人必須親自到庭以言詞陳述，不得以書面代到庭之陳述，若法院無法直接訊
    問證人以確認其證言之可信性，除有特別規定外，應無證據能力，最高法院八十
    三年度臺上字第二二一八號、八十六年度臺上字第三四四六號判決明揭此旨。因
    此，在自訴人丁○○供明證人王中偉無法到庭證言之情形，本院無從對證人王中
    偉進行直接審理及言詞辯論，確認其證言之可信度，況王中偉上開說明縱屬實在
    ，亦不能直接推認被告在向丁○○借錢時，有以中方出資五十萬元人民幣為借款
    設詞之事實，是自不得執此說明書件影本，作為認定被告有詐欺自訴人丁○○借
    款人民幣二十萬元之證據。
(六)是由自訴人丁○○提出被告傳真及股權轉讓協議書影本各一件以觀，均與自訴人
    指訴被告佯稱中方應先出資五十萬元人民幣之事實矛盾，均顯見自訴人等均知悉
    中方投資一事，尚未定案，猶在洽商階段。故自訴人以中方投資作為借款之前提
    要件之說，應與事實有悖。
(七)是本件此部分，尚不能證明被告犯罪，原審同此認定，而為被告無罪之諭知，尚
    無不合。自訴人丁○○就此部分上訴，仍執陳詞指摘原判決不當，惟其所述各節
    即不足採，其上訴自無理由，應予駁回。
三、自訴人自訴被告盜用公司印章向中方借款背信罪部分：
(一)按犯罪之被害人得提起自訴，而所謂「犯罪之被害人」，係指犯罪而直接被害者
    而言，即其法益因他人之犯罪而直接受侵害者而言，故凡財產法益被侵害時，其
    財產之所有權人固為直接被害人，對於該財產有事實上管領力之人，因他人犯罪
    行為而其管領權受有侵害者，亦不失為直接被害人；且被害人是否直接，須以犯
    罪行為與受侵害之法益有無直接關係為斷。依法組織之公司被人侵害者，雖股東
    之利益亦受影響，但直接受損害者究為公司，當以公司為直接被害人，最高法院
    二十五年上字第一三０五號、三十二年非字第六八號、四十二年臺非字第十八號
    判例明揭此旨。而不得提起自訴而提起者，應諭知不受理判決，刑事訴訟法第三
    百三十四條定有明文。
(二)訊據被告雖坦承向中方借款人民幣十萬元，惟否認有何詐欺中方、背信公司或盜
    用印章之犯行，辯稱：向中方借款人民幣十萬元，係以個人名義借款，非以漁家
    莊公司名義舉債，且借款委請公司人員提交還清；伊未曾盜用公司印章向中方借
    款，亦未曾見過自訴人等提出蓋有類似漁家莊公司印章之借條等語。
(三)查依自訴人指訴被告擅自使用而盜用之印章係「上海台瀛漁家庄餐飲有限公司」
    之印章，非自訴人丁○○之印章，此有自訴人提出借條在卷可參，是上開借條縱
    屬實在，則盜用印章及負擔借款債務之直接被害人，均非丁○○本人。自訴人丁○○原投資上海臺瀛漁家庄餐飲有限公司之資金，已為公司所有，而非自訴人丁○○所有。是倘公司之財產遭受損害，亦非股東之自訴人丁○○直接受害。自訴
    人雖因投資上海臺瀛漁家庄餐飲有限公司而可能受有損害，但應係間接受損，是
    揆諸前揭說明，被告被訴此背信、盜用印章部分，即屬不能自訴。
(四)原審未查，予以諭知被告無罪之判決，即有未當。自訴人丁○○上訴仍執陳詞，
    指摘原判決不當，請求撤銷改判，固無理由，惟原判決既有上開可議之處，自應
    由本院予以撤銷，並另為不受理之諭知。
四、自訴人甲○○自訴被告部分：
(一)經查，被告陳稱：「有向丁○○借人民幣二十萬元。因為當時公司周轉不靈。當
    時股東不願意再增資，所以丁○○以個人名義借給公司人民幣二十萬元，後來借
    完錢後，甲○○代表丁○○到大陸與我簽協議書」、「：：我當時借款二十萬人
    民幣是向丁○○借的，八十七年三月十七日我在上海簽了借條之後，甲○○他請
    臺灣公司的人匯款到大陸上海的地下匯款公司，我再過去拿二十萬人民幣，：：
    」（見原審自字卷第三六頁、原審更字卷九十年八月七日訊問筆錄）；核與自訴
    代理人在原審調查時供稱：「借款二十萬人民幣的當事人，一方是被告，另一方
    是丁○○，甲○○有出資這二十萬人民幣借款的人，：：」等語相符（見原審自
    更字卷九十年九月四日訊問筆錄）；並有借條一件在卷可稽。故被告借款人民幣
    二十萬元之對象為自訴人丁○○。雖自訴人甲○○指稱上開資金伊亦有部分出資
    云云，惟此僅屬其與自訴人丁○○內部合夥資金往來關係，不得認其為此部分詐
    欺罪之直接被害人。
(二)又查，自訴人甲○○自訴被告盜用漁家莊公司印章，以漁家莊公司名義向中方借
    款人民幣十萬元部分。就盜用印章背信向中方借款人民幣十萬元，縱自訴人指訴
    實係屬實在，但查自訴人甲○○並非上海臺瀛漁家庄餐飲有限公司，而盜用漁家
    莊印章對外舉債涉嫌背信罪行，其直接被害人均為漁家莊公司，已如前述。是自
    訴人甲○○縱為該公司股東，其利益固受公司舉債之影響，仍非直接被害人。
(三)綜上所述，自訴人甲○○既非自訴事實之直接被害人，不得提出自訴，揆諸前揭
    說明，應就此部分，諭知不受理判決。
(四)原審同此認定，而就自訴人甲○○自訴被告丙○○詐欺取財、背信、盜用印章等
    罪，為被告不受理之諭知，即無不合。自訴人甲○○上訴仍執陳詞，指摘原判決
    不當，請求撤銷改判，惟其上訴所指各節既無理由，如前所述，其上訴自應予以
    駁回。
五、又雖同案自訴人甲○○在本案辯論終結後提出大陸人民王中偉經財團法人海峽交
    流基金會認證之上海市黃浦區第二公證處公證書，惟查上開公證書之王中偉簽名
    與言詞辯論後本院收到原審轉來海基會依原審囑託送達王中偉簽收之簽名筆跡已
    未見符，且該王中偉之文書內容亦未能直接證明被告在台灣向自訴人丁○○佯稱
    中方應允或已投注五十萬元人民幣之事實，是亦難以據以推翻本院前開關於借款
    部分之結論。亦附此說明。
據上論斷，應依刑事訴訟法第三百六十八條、第三百六十九條第一項前段、第三百六
十四條、第三百四十三條、第三百三十四條，判決如主文。
中      華      民      國    九十一    年      十      月    十六      日
                              台灣高等法院刑事第十庭
                                  審判長法  官  溫  耀  源
                                        法  官  黃  金  富
                                        法  官  何  菁  莪
右正本證明與原本無異。
不得上訴。
                                        書記官  鐘  麗  芳
中      華      民      國     九十一   年      十      月    十六      日
